臺灣桃園地方法院刑事判決
111年度審金訴字第182號
公  訴  人  臺灣桃園地方檢察署檢察官
被      告  張嘉仁


上列被告因詐欺等案件，經檢察官提起公訴（110年度偵字第100
37號），被告於本院準備程序進行中，就被訴事實為有罪之陳述
，經本院告知簡式審判程序意旨，並聽取當事人之意見後，本院
合議庭裁定由受命法官獨任依簡式審判程序審理，判決如下：
    主  文
乙○○共同犯洗錢防制法第十四條第一項之洗錢罪，處有期徒刑陸
月，併科罰金新臺幣叁萬元，罰金如易服勞役，以新臺幣壹仟元
折算壹日。
    事實及理由
一、犯罪事實：
　　乙○○與速凌翔（由檢察官另行通緝）為國中同學，其明知金
    融機構存款帳戶為個人信用之表徵，任何人均可自行到金融
    機構申請開立存款帳戶而無特別之窒礙，並可預見速凌翔徵
    求乙○○代為提領他人銀行帳戶之款項，極可能係不法份子為
    遂行詐欺犯罪，取得詐欺取財犯罪所得之贓款，使檢警及被
    害人均難以追查該詐欺罪所得財物，而有掩飾詐欺取財犯罪
    所得之本質，來源、去向及所在，製造金流斷點之虞；又可
    預見依速凌翔指示領取詐欺取財犯罪所得之贓款再交付給速
    凌翔，係參與詐欺取財犯罪，竟仍基於縱使因此掩飾詐欺犯
    罪所得之本質、來源、去向及所在，製造金流斷點、縱使因
    此參與詐欺取財犯行，仍不違背其本意之不確定故意，與速
    凌翔共同意圖為自己不法之所有，基於詐欺取財及掩飾、隱
    匿特定詐欺犯罪所得本質、來源、去向及所在之洗錢等犯意
    聯絡，由速凌翔所屬詐欺集團（無證據顯示乙○○知悉或可得
    而知速凌翔隸屬成員達2人以上之詐欺集團，或其中含有少
    年成員，下稱「本案詐欺集團」）某成年成員偽以丙○○（原
    名湯瑪莉）之哥哥，於109年11月30日中午12時38分許撥打
    電話予丙○○，佯稱急需用錢欲向其借款等語，致丙○○陷於錯
    誤，於109年12月1日上午9時45分許、同日上午9時47分許，
    以網路銀行轉帳之方式轉帳新臺幣（下同）5萬元、5萬元至
    「本案詐欺集團」成員指定之中華郵政股份有限公司帳號00
    000000000000號帳戶（下稱「郵局帳戶」）內；乙○○則持其
    於同日上午某時，在桃園市桃園區縣府郵局附近，由速凌翔
    交付之「郵局帳戶」提款卡，依速凌翔之指示，於如附表「
    提領時間」、「提領地點」欄所示之時間、地點，提領如附
    表「提領金額」欄所示之款項後，於不詳時間，在桃園市桃
    園區縣府郵局附近，將前揭金額及「郵局帳戶」提款卡交予
    速凌翔，以此方式掩飾上開詐欺取財罪犯罪所得之本質、來
    源、去向及所在。嗣丙○○驚覺受騙報警，始為警循線查獲上
    情。
二、證據名稱：
　㈠被告乙○○分別於警詢、檢察官訊問、本院準備程序及審理中
    之自白。
　㈡證人即告訴人丙○○於警詢中之陳述。
　㈢提領影像畫面截圖、內政部警政署反詐騙諮詢專線紀錄表、
    臺南市政府警察局善化分局蘇厝派出所受理各類案件紀錄表
    、受理刑事案件報案三聯單、受理詐騙帳戶通報警示簡便格
    式表、金融機構聯防機制通報單、告訴人網路轉帳交易明細
    截圖、告訴人與詐欺集團LINE對話紀錄截圖、中華郵政股份
    有限公司110年10月20日儲字第1100291283號函函附帳戶歷
    史交易紀錄。
三、論罪科刑：
  ㈠按刑法上之幫助犯，係以幫助他人犯罪之意思而參與犯罪構
    成要件以外之行為而成立。所謂以幫助他人犯罪之意思而參
    與者，指其參與之原因，僅在助成他人犯罪之實現者而言。
    倘以合同之意思而參加犯罪，即係以自己犯罪之意思而參與
    ，縱其所參與者為犯罪構成要件以外之行為，仍屬共同正犯
    。申言之，詐欺取財係以取得財物為犯罪之目的，故於犯罪
    尚未完結前，凡以自己犯罪之意思而參與者，不論係負責收
    取人頭帳戶、實際施以詐術、居中接應聯繫、提領或拿取款
    項等，均應依共同正犯論處，其中猶以提領或拿取款項者，
    因攸關財物是否完全落入實力支配範圍，最為關鍵，自難僅
    因被害人已將款項匯入帳戶或依指示置放於指定地點，逕謂
    後續提領、拿取款項之行為僅屬犯罪後行為。經查，被告於
    檢察官訊問中供稱：「……我坦承是我提領的。是速凌翔請我
    幫忙的，他叫我去幫他領錢……。」、「沒有報酬，因為速是
    我國中同學我就幫忙，我領到後就交給速。」等語明確（見
    偵字卷第194頁），顯見被告係以自己犯罪之意思，依指示
    領取人頭帳戶內之款項，並將詐欺取財犯罪所得之贓款轉交
    給共同被告速凌翔，揆諸前開說明，被告自為本次詐欺取財
    犯行之共同正犯。惟被告於檢察官訊問及本院審理時均供稱
    其拿取提款卡及交付贓款之過程中，僅與共同被告速凌翔1
    人聯繫等語明確（見偵字卷第194頁、本院卷第37頁），自
    無從認定被告已知悉共同被告速凌翔係隸屬成員達2人以上
    之詐欺集團，復無證據證明被告對於該詐欺集團之詐騙手法
    及分工均有所認識及知悉，依「所犯重於所知，從其所知」
    之法理，此部分尚無從遽以論斷被告成立刑法第339條之4第
    1項第2款之三人以上共同犯詐欺取財罪嫌。
  ㈡次按洗錢防制法所稱洗錢，指下列行為：一、意圖掩飾或隱
    匿特定犯罪所得來源，或使他人逃避刑事追訴，而移轉或變
    更特定犯罪所得。二、掩飾或隱匿特定犯罪所得之本質、來
    源、去向、所在、所有權、處分權或其他權益者。三、收受
    、持有或使用他人之特定犯罪所得，洗錢防制法第2條定有
    明文。復按現行洗錢防制法第14條第1 項之一般洗錢罪，祇
    須有同法第2條各款所示行為之一，而以同法第3條規定之特
    定犯罪作為聯結即為已足；倘行為人意圖掩飾或隱匿特定犯
    罪所得來源，而將特定犯罪所得直接消費處分，甚或交予其
    他共同正犯，或由共同正犯以虛假交易外觀掩飾不法金流移
    動，即難認單純犯罪後處分贓物之行為，應仍構成新法第2
    條第1或2款之洗錢行為（最高法院109年度台上字第57號、
    第436號判決參照）。查被告依共同被告速凌翔指示於如附
    表「提領時間」、「提領地點」欄之時間地點，提領如附表
    「提領金額」欄所示之款項後，再前往在桃園市桃園區縣府
    郵局附近，將前揭款項及前揭「郵局帳戶」提款卡交予共同
    被告速凌翔，目的顯在藉此製造金流斷點，使偵查機關難以
    追查帳戶金流，以達掩飾詐欺犯罪所得之本質、來源、去向
    及所在，揆之前開判決要旨，被告所為已該當洗錢防制法第
    14條第1項之一般洗錢罪之構成要件。
  ㈢核被告所為，係犯刑法第339條第1項之詐欺取財罪及洗錢防
    制法第14條第1項之一般洗錢罪。公訴意旨認此部分應依刑
    法第339條之4第1項第2款之三人以上共同犯詐欺取財罪處斷
    ，尚有未洽，業如前述，惟起訴之基本社會事實相同，爰依
    刑事訴訟法第300條規定變更起訴法條。
  ㈣被告與共同被告速凌翔係在合同意思範圍內，各自分擔犯罪
    行為之一部，並相互利用他人之行為，以達共同詐欺取財及
    洗錢之犯罪目的，業如前述，被告自應就其所參與之犯行，
    對於全部所發生之結果，共同負責。故被告與共同被告速凌
    翔就詐欺取財及洗錢之犯行，均具有犯意聯絡及行為分擔，
    皆應論以共同正犯。
  ㈤又按詐欺取財罪，係為保護個人之財產法益而設，行為人罪
    數之計算，應依接受詐欺之被害人人數計算。復衡以受詐騙
    之人未必僅有一次匯款紀錄，而在同一次遭受詐騙過程中，
    亦有單一被害人將一個或多個帳戶內之款項，分散轉帳匯款
    入詐欺正犯指示之多個帳戶，或先後一日、多日一再匯款至
    同一帳戶者，故而若以被告提款日期、次數，或所提領帳戶
    之匯款轉入次數，作為評價詐欺取財既遂犯行之罪數，恐嫌
    失當。準此，如告訴人雖有2次匯款行為，惟此係告訴人遭
    受詐騙而分次交付財物之結果，應認係同一財產法益遭受侵
    害，只成立1共同詐欺取財罪。
  ㈥再按刑法上一行為而觸犯數罪名之想像競合犯，其存在之目
    的，在於避免對於同一不法要素予以過度評價，則自然意義
    之數行為，得否評價為法律概念之一行為，應就客觀構成要
    件行為之重合情形、主觀意思活動之內容、所侵害之法益與
    行為間之關聯性等要素，視個案情節依社會通念加以判斷。
    如具有行為局部之同一性，或其行為著手實行階段可認為同
    一者，得認與一行為觸犯數罪名之要件相侔，而依想像競合
    犯論擬（最高法院105 年度台非字第66號判決意旨參照）。
    查被告與共同被告速凌翔所為共同詐欺取財及洗錢犯行，行
    為雖非屬完全一致，然就該犯行過程以觀，上開行為間時空
    相近，部分行為重疊合致，有實行行為局部同一之情形，且
    係為達向告訴人詐得款項之單一犯罪目的，而依預定計畫下
    所為之各階段行為，在法律上應評價為一行為，而同時觸犯
    詐欺取財罪及一般洗錢罪，為異種想像競合犯，應依刑法第
    55條規定，從一重依一般洗錢罪處斷。　
  ㈦被告在檢察官訊問及本院準備程序時，均坦承依共同被告速
    凌翔指示提領「郵局帳戶」內之款項，並將提領之贓款旋轉
    交予共同被告速凌翔，而自白上開一般洗錢罪犯行，應依洗
    錢防制法第16條第2項之規定，減輕其刑。
  ㈧爰審酌被告不思以正常途徑獲取財物，僅因貪圖不法利益，
    即加入詐欺集團，動機不良，手段可議，價值觀念偏差，且
    隱匿詐欺犯罪所得本質、去向，所為嚴重損害財產交易安全
    及社會經濟秩序，對告訴人之財產及社會秩序產生重大侵害
    ，兼衡被告在詐欺集團之角色分工、參與之時間，暨衡酌被
    告犯後坦承全部犯行，且就洗錢犯行於偵查、審判中均自白
    ，已符合相關自白減刑規定，然尚未賠償告訴人之損失，得
    到告訴人之原諒，復斟酌被告之生活及經濟狀況、素行、年
    紀及智識程度等一切情狀，量處如主文所示之刑，並諭知罰
    金易服勞役之折算標準，以示懲儆。
四、沒收：
　㈠犯罪工具：
　　查「郵局帳戶」之提款卡並未扣案，現是否尚存而未滅失，
    未據檢察官釋明，又上開提款卡因告訴人丙○○報案而遭警示
    凍結，是以該提款卡現已無法使用並失其財產上價值，沒收
    或追徵與否，對於被告不法行為之非難，抑或刑罰之預防或
    矯治目的助益甚微，欠缺刑法上之重要性，且若另外開啟執
    行程序顯不符經濟效益，為免執行困難及耗費資源，爰均依
    刑法第38條之2第2項規定不宣告沒收或追徵。
　㈡犯罪所得：
　⒈按犯罪所得之沒收、追繳或追徵，在於剝奪犯罪行為之實際
    犯罪所得，使其不能坐享犯罪之成果，其重點置於所受利得
    之剝奪，故無利得者自不生剝奪財產權之問題。又按共同正
    犯犯罪所得之沒收、追繳或追徵，本院向採之共犯連帶說，
    業於104年度第13次刑事庭會議決議不再援用、供參考，並
    改採沒收或追徵應就各人所分得者為之之見解。又所謂各人
    「所分得」，係指各人「對犯罪所得有事實上之處分權限」
    ，法院應視具體個案之實際情形而為認定：倘若共同正犯各
    成員內部間，對於不法利得分配明確時，固應依各人實際分
    配所得沒收；然若共同正犯成員對不法所得並無處分權限，
    其他成員亦無事實上之共同處分權限者，自不予諭知沒收；
    至共同正犯各成員對於不法利得享有共同處分權限時，則應
    負共同沒收之責。至於上揭共同正犯各成員有無犯罪所得、
    所得數額，係關於沒收、追繳或追徵標的犯罪所得範圍之認
    定，因非屬犯罪事實有無之認定，並不適用「嚴格證明法則
    」，無須證明至毫無合理懷疑之確信程度，應由事實審法院
    綜合卷證資料，依自由證明程序釋明其合理之依據以認定之
    （最高法院104 年度台上字第3937號判決意旨參照）。
　⒉次按洗錢防制法第18條第1項固規定：「犯第14條之罪，其所
    移轉、變更、掩飾、隱匿、收受、取得、持有、使用之財物
    或財產上利益，沒收之；犯第15條之罪，其所收受、持有、
    使用之財物或財產上利益，亦同。」，為刑法沒收規定之特
    別規定，自應優先於刑法相關規定予以適用，亦即就洗錢行
    為標的之財物或財產上利益，均應依洗錢防制法第18條規定
    沒收之。惟上開條文雖採義務沒收主義，卻未特別規定「不
    問屬於犯罪行為人與否，沒收之」，致該洗錢行為之標的是
    否限於行為人所有者始得宣告沒收，有所疑義，於此情形自
    應回歸適用原則性之規範，即參諸刑法第38條之1第1 項前
    段規定，仍以屬於行為人所有者為限，始應予沒收。
  ⒊查被告於檢察官訊問及本院準備程序中均供稱沒有領到報酬
    等語明確（見偵字卷第194頁、本院卷第37頁），本院又查
    無確據證明被告確因本案有何犯罪所得，被告既對所領得之
    贓款無事實上之處分權限，依前開說明，自無從宣告沒收。
六、應依刑事訴訟法第273條之1第1項、第299條第1項前段、第3
    00條、第310條之2、第454條第1項，洗錢防制法第14條第1
    項、第16條第2項，刑法第11條前段、第28條、第339條第1
    項、第55條、第42條第3項，刑法施行法第1條之1第1項，判
    決如主文。
七、如不服本判決應於收受判決後20日內向本院提出上訴書狀，
    並應敘述具體理由。其未敘述上訴理由者，應於上訴期間屆
    滿後20日內向本院補提理由書（均須按他造當事人之人數附
    繕本）「切勿逕送上級法院」。
本案由檢察官陳建宇、甲○○提起公訴，經檢察官李孟亭到庭執行
職務。
中　　華　　民　　國　　111 　年　　4 　　月　　22　　日
                  刑事審查庭  法　官　李雅雯
以上正本證明與原本無異。
如不服本判決應於收受判決後20日內向本院提出上訴書狀，並應
敘述具體理由。其未敘述上訴理由者，應於上訴期間屆滿後20日
內向本院補提理由書（均須按他造當事人之人數附繕本）「切勿
逕送上級法院」。
　　　　　　　　　　　　　　　書記官　沈詩婷  
中　　華　　民　　國　　111 　年　　4 　　月　　25　　日
附錄本案論罪科刑法條： 
中華民國刑法第339條（普通詐欺罪）
意圖為自己或第三人不法之所有，以詐術使人將本人或第三人之
物交付者，處5年以下有期徒刑、拘役或科或併科50萬元以下罰
金。
以前項方法得財產上不法之利益或使第三人得之者，亦同。
前二項之未遂犯罰之。
洗錢防制法第14條
有第二條各款所列洗錢行為者，處7年以下有期徒刑，併科新臺
幣5百萬元以下罰金。
前項之未遂犯罰之。
前二項情形，不得科以超過其特定犯罪所定最重本刑之刑。
附表：
編號 提領時間 提領地點 提領金額 （不含手續費） (新臺幣) 1 109年12月1日上午10時58分 桃園市桃園區縣○路000號府前郵局設置之自動櫃員機 6萬元 2 109年12月1日上午11時7分 桃園市○○區○○路000號全家超商中山店設置之自動櫃員機 2萬元 3 109年12月1日上午11時7分  2萬元